【裁判字號】    98,消債更,776
【裁判日期】    980619
【裁判案由】    聲請更生程序
【裁判全文】
臺灣高雄地方法院民事裁定           98年度消債更字第776號
聲  請  人  甲○○
上列當事人聲請消費者債務清理事件，本院裁定如下：
    主  文
聲請駁回。
聲請費用由聲請人負擔。
    理  由
一、聲請意旨略以：聲請人前未曾依「中華民國銀行公會會員辦
    理消費金融案件無擔保債務協商機制」請求共同協商債務清
    償方案，後於消費者債務清理條例施行後乃向最大債權金融
    機構即中國信託商業銀行（下稱中國信託銀行）請求協商而
    未成立，而聲請人對金融機構因消費借貸所負之債務計達新
    台幣（下同）3,119,859元，惟聲請人每月薪資所得僅28,00
    0元，除個人生活費用每月16,000元外，尚須扶養父母親李
    和松、李利福妹，每月支出扶養費用10,000元，扣除必要生
    活費用後即不能清償債務，而聲請人所負無擔保或無優先權
    之債務總額並未逾1,200萬元，復未經法院裁定開始清算程
    序或宣告破產，爰依法聲請更生等語。
二、按「為使負債務之消費者得依本條例所定程序清理其債務，
    以調整其與債權人及其他利害關係人之權利義務關係，保障
    債權人之公平受償，謀求消費者經濟生活之更生及社會經濟
    之健全發展，特制定本條例。」、「債務人不能清償債務或
    有不能清償之虞者，得依本條例所定更生或清算程序，清理
    其債務」，消費者債務清理條例第3 條定有明文。是消費者
    債務清理條例之立法，其中心思想乃認陷於經濟上困境之消
    費者若任其於惡性循環之債務窘境中自生自滅，其將衍生嚴
    重之社會問題，致難以維持安定之社會經濟秩序，故有予之
    分別情形依更生或清算之程序清理其債務之必要，藉以妥適
    調整其與各相關債權人等間之權利義務關係，以謀求消費者
    經濟生活之更生機會，從而健全社會經濟發展。惟私法上之
    債之關係，係以當事人間之信賴關係為基礎，為社會經濟組
    織之重要支柱。當事人於以法律行為追求自己之利益之際，
    亦應顧及對方之利益，並考量債權債務在社會上之作用，本
    於誠實及信用之原則，行使其債權及履行其債務。故債務人
    之消費者欲以上開條例為其所負義務之調整者，自應本於誠
    信原則之本旨，僅在其不能清償債務或有不能清償之虞而使
    其陷於經濟上之困境時始得准許之。以避免其藉此善意之立
    法而惡意圖謀減免債務，致使社會陷於道德之危險，並因此
    使信用緊縮而造成社會經濟之動盪。
三、經查：
(一)聲請人主張其於前業向最大債權金融機構中國信託銀行請求
    共同協商債務清償方案，惟於民國98年2月25日業經該銀行
    以未能接受顯足以負擔之還款方案為由通知協商不成立，此
    有聲請人提出之前置協商不成立通知書1 紙在卷可稽（本院
    卷第14頁），則依前揭條文之規定及說明，其自應有不能清
    償債務或有不能清償之虞，且此情形業使其陷於經濟上之困
    境時，法院始須准之進行更生或清算。
(二)聲請人主張其每月需支出伙食費、水電費、交通費、保險費
    及其他雜物支出11,000元及房租5,000 元，惟聲請人並未提
    出全部開銷憑證，尚難遽認其主張為真，何況消費者債務清
    理條例雖期望使負債累累難以自力重建經濟生活之債務人得
    有更生之機會，然並無意保證每一債務人均能維持其原來之
    生活水準，毋寧係在保障債務人最低生活水準之前提下，使
    債務人盡力清償以得更生之機會。是債務人生活費用之支出
    ，不應由債務人任意主張，只需得以維持其最低生活水準即
    可，查內政部公告之98年度臺灣省低收入戶最低生活費，每
    人每月9,660 元，而上開公告係內政部依據社會救助法第4
    條規定所制訂之標準，應屬可採，聲請人之生活費應依此計
    算。聲請人主張每月需支出房租5,000 元，雖提出房屋租賃
    契約影本在卷為證（本院卷第70頁），然前揭最低生活費業
    已包含食衣住行各項費用在內，自不能另行加計租金之支出
    。又聲請人主張其須扶養父母親，每月須支付10,000元乙情
    ，惟查李和松、李利福妹尚有包括聲請人在內之5 名子女，
    且李和松名下財產價值高達近900 萬元，此有家族系統表、
    李和松之財產歸屬資料在卷可查（本院卷第41 、53 頁），
    聲請人既已有不能清償債務之情事，自得免除其扶養義務。
    綜上，聲請人每月需支付之個人基本生活開銷總計為9,660
    元。
(三)聲請人每月薪資28,000元（扣薪部分已回復計算），惟據聲
    請人提出薪資明細表、95、96年度綜合所得稅各類所得資料
    清單在卷，已足認定。則聲請人之所得扣除前開支出後，每
    月尚餘18,340元得供還款之用，而聲請人債務雖高達3,119,
    859 元，為每月還款額170 倍以上，尚須14、15年之時間清
    償，以聲請人40歲之年齡，距法定退休年齡尚有20餘年，縱
    需加計利息，仍應無不能清償之虞。
四、綜上所述，本件聲請人並無不能清償或不能清償之虞，核其
    聲請係屬聲請更生之要件不備，應予駁回。
五、依消費者債務清理條例第11條第1 項、第8 條前段，裁定如
    主文。
中    華    民    國    98    年    6     月    19    日
                  民事第四庭法  官 王奕勛
正本係照原本作成。
如不服本裁定，應於裁定送達後10日內，以書狀向本院提出抗告
，並繳納抗告費新臺幣1,000 元。
中    華    民    國    98    年    6     月    19    日
                                書記官  王資惠
附表：
┌──┬────────────┬────────┬───────┐
│編號│債權人                  │金額（新台幣）  │種    類      │
├──┼────────────┼────────┼───────┤
│1   │荷蘭銀行                │666,961元       │信用卡消費款  │
├──┼────────────┼────────┼───────┤
│2   │渣打國際商業銀行        │68,000元        │信用貸款      │
├──┼────────────┼────────┼───────┤
│3   │遠東商業銀行            │121,051元       │信用卡消費款  │
├──┼────────────┼────────┼───────┤
│4   │玉山商業銀行            │109,093元       │信用卡消費款  │
├──┼────────────┼────────┼───────┤
│5   │星展銀行                │55,000元        │貸款          │
├──┼────────────┼────────┼───────┤
│6   │台新國際商業銀行        │738,050元       │貸款          │
├──┼────────────┼────────┼───────┤
│7   │中國信託商業銀行        │1,361,704元     │貸款          │
└──┴────────────┴────────┴───────┘


司法院資訊處製作；財團法人民間司法改革基金會備份。
